最高法院刑事判決　　　　　　　　　　　　　　　八十八年度台上字第四八三五號
　　上　訴　人　甲○○
　　選任辯護人　劉大新律師
右上訴人因違反貪污治罪條例案件，不服台灣高等法院中華民國八十八年七月六日第
二審更審判決（八十八年度上更(二)字第三○三號，起訴案號：台灣台北地方法院檢察
署八十五年度偵字第一三九九五號），提起上訴，本院判決如左：
    主  文
原判決撤銷，發回台灣高等法院。
    理  由
本件原判決認定上訴人甲○○係台灣省交通處基隆港務局環境保護所第一課課長，為
依據法令從事公務之人員。於民國八十二年六月間，因該所第二課負責辦理「基隆港
區淤泥海拋環境影響評估計劃」之業務，上訴人時任第一課課長，於第二課課長不在
時，負責輔助為擬投標之廠商作說明並提供資訊，因威廷環境顧問有限公司（下稱威
廷公司）負責人郭肇良欲取得該案，而與上訴人時有接觸，以獲取有關之資訊，雖終
未能得標，惟期能於以後取得類似之案件，乃於八十二年七月間某日邀上訴人至台北
市○○街上訴人住處附近之一家泡沫紅茶店，致贈新台幣（下同）五萬元現金予上訴
人，請上訴人日後多幫忙，上訴人乃對非其主管監督之事務，利用其為該所第一課課
長身分及曾協助說明之機會，允予多加幫忙，而收受該五萬元現款，圖利自己，嗣郭
肇良因另案遭台灣台南地方法院檢察署檢察官偵查中，供出上情而查獲等情。因將第
一審關於上開論罪科刑部分之判決撤銷（上訴人另被訴對於違背職務之行為要求賄賂
部分，經第一審判決諭知無罪後，檢察官未提起第二審上訴，已告確定），改判仍論
處上訴人依據法令從事公務之人員，對於非主管之事務，利用身分機會圖利罪刑，固
非無見。
惟查：(一)、未經合法調查之證據，不得作為判斷之依據，刑事訴訟法第一百五十五條
第二項定有明文，倘以未經合法調查之證據認定被告之犯罪事實，該判決即有違背證
據法則之違背法令。原判決認定上訴人有其事實欄所載之犯行，於理由欄一－(二)，引
用附於偵查卷之龔大衛與郭肇良電話對話監聽譯文，為其所憑之重要論據。然所謂電
話對話監聽譯文，應係依電話對話監聽錄音帶記錄而來，據原判決事實與理由欄所載
，本件係因郭肇良另案經法務部調查局台南縣調查站移送台灣台南地方法院檢察署檢
察官偵查中供出涉及上訴人部分而查獲。則上開電話對話監聽錄音究係依何程序取得
﹖是否合法﹖譯文所載內容與錄音帶內容是否相符﹖自應向監聽機關詳加究明，並調
取該錄音帶當庭勘驗播放，予上訴人辯論之機會，方合乎直接審理之原則。但原審疏
未注意及此，逕行援引上開電話對話監聽譯文為其認定犯罪事實之依據，已難謂為適
法。(二)、貪污治罪條例第六條第一項第五款所稱對於非主管或監督之事務，利用職權
、機會或身分圖利者，必須該依據法令從事公務之人員，其職權或身分，對於該事務
有某種影響力，或對該事務有可憑藉影響之機會，而據以圖利，方屬相當。卷附該基
隆港務局「基隆港區淤泥海拋環境影響評估計劃」廣徵公告第六點載明：「應徵機構
如有不明瞭之處，可要求經辦單位本局環保所說明」（一審卷第四十二頁），則所謂
向應徵投標機構說明者，似包括該環境保護所全體職員均得為之，且僅就應徵投標機
構對不明瞭之處，為單純之說明而已。原判決於事實欄認明上訴人係該環境保護所第
一課課長，而負責辦理上開「基隆港區淤泥海拋環境影響評估計劃」業務者，係該所
第二課，而非上訴人所任職之第一課，威廷公司負責人郭肇良原擬投標上開評估計劃
工程而與上訴人接觸，經上訴人加以說明並提供資訊，仍未能得標，為期以後能取得
類似案件，方於事後即八十二年七月間致贈五萬元現金予上訴人等情，倘屬無訛，則
上訴人之職權或身分，對該非其主管事務究有何影響力﹖其所為單純之說明與提供資
訊之機會，如何可得憑藉之影響﹖均尚待查明，原判決於理由欄內，並未依本院前次
發回意旨，就上訴人如何利用其身分或機會，對非其主管監督之該所第二課業務，有
何種影響力或可憑藉影響之機會，明其所憑之證據及認定之理由；遽於理由欄一－
(四)及二內，逕謂：「是類似『基隆港區淤泥海拋環境影響評估計劃』案件固非被告甲
○○職務上所掌管之事務，亦非其主管、監督之事務，惟因其於該工程中，藉由其環
保課課長之身分及提供廠商說明之機會，確有使人認其有舉足輕重之重要關係」，「
核被告利用其為環保課課長身分及以後有參與類似工程之案件提供資料及說明之機會
，自郭肇良處收受五萬元現金圖利自己，係犯行為時貪污治罪條例第六條第一項第五
款之對於非主管監督事務圖利罪」，自有判決理由矛盾與不備之違法。上訴意旨，執
以指摘，為有理由，應認仍有發回更審之原因。原判決理由欄四及五說明不另為無罪
諭知部分，基於審判不可分之原則，應一併予以發回，附此明。
據上論結，應依刑事訴訟法第三百九十七條、第四百零一條，判決如主文。
中      華      民      國    八十八    年      九      月      二      日
                              最高法院刑事第一庭
                                  審判長法官  施  文  仁
                                        法官  張  淳  淙
                                        法官  林  永  茂
                                        法官  蕭  仰  歸
                                        法官  花  滿  堂
      右正本證明與原本無異
                                              書  記  官
中      華      民      國    八十八    年      九      月      七      日
